【裁判字號】    98,訴,316
【裁判日期】    981209
【裁判案由】    徵收補償
【裁判全文】
臺中高等行政法院判決
                                       98年度訴字第316號
                                     98年12月2日辯論終結
原      告  內新紡織股份有限公司
代  表  人  甲○○
訴訟代理人  吳光中  律師
被      告  臺中縣政府
代  表  人  乙○○
訴訟代理人  戊○○
            丙○○
            丁○○
上列當事人間因徵收補償事件，原告不服內政部中華民國98年6
月23日台內訴字第0980105856號訴願決定，提起行政訴訟。本院
判決如下︰
    主  文
原告之訴駁回。
訴訟費用由原告負擔。
    事實及理由
一、事實概要：緣交通部臺灣區國道新建工程局及臺中縣大里市
    公所為辦理臺中生活圈2號線東段、臺中生活圈4號線北段與
    平面延伸段及大里聯絡道工程（大里市轄內都市土地），報
    經內政部以民國（下同）96年8月3日台內地字第0960122605
    號函核准徵收臺中縣大里市○○段1465地號等214筆土地，
    並一併徵收其土地改良物，被告旋據以96年8月28日府地權
    字第09602424291號公告徵收，公告期間自96年8月29日起至
    96年9月28日止。因原告所有坐落臺中縣大里市○○路○段2
    號之工廠有部分位於徵收範圍內，原告就該工廠停業損失部
    分於97年1月23日向被告提出陳情，請求被告重新登入造冊
    給予補償。案經被告會同需地機關、查估公司及相關單位於
    97年3月28日赴實地會勘後，於97年5月29日以府地權字第09
    70147030號函復原告：「．．．三、查本縣辦理停業損失補
    償查估作業，係依據內政部訂頒之『建築改良物徵收營業損
    失補償基準』規定辦理，因貴公司建築物屬部分拆除，應參
    照上開補償基準第4條：．．．之規定辦理估價，貴公司提
    供之最近3年向稅捐稽徵機關申報之營利事業所得稅結算申
    報書，依上開規定核算平均數為負數，故不予補償；．．．
    。」原告不服，提起復議，案經被告將全案提交98年3月9日
    臺中縣地價及標準地價評議委員會98年第1次會議審議，決
    議：「本案仍維持大里市公所97年4月7日里市工字第097000
    9721號函送之會勘結論（二）及臺中縣政府97年5月29日府
    地權字第0970147030號函復事項。」被告乃據以於98年3月
    25日以府地權字第0980089502號函復原告評定結果。原告不
    服，提起訴願，遭決定駁回，遂提起行政訴訟。
二、本件原告主張：
  (一)本件原告之廠房所坐落之土地，因辦理「臺中生活圈2號線
    東段、臺中生活圈4號線北段與平面延伸段及大里聯絡道工
    程」，顯然係基於公益上理由，依法徵收原告之土地，及其
    上坐落之部分廠房（拆除面積達3,411平方公尺），而原告
    上開廠房既為營業之用，一經拆除，原告即無從再為營業使
    用，該遭拆除之廠房，自拆遷之時，即無從再為營業之用，
    原告甚至有因行政機關之上開徵收行為，而有關廠之虞，營
    業權利（屬財產權之一種）即因徵收行為而遭受侵害，參照
    司法院釋字第514號、第579號解釋文意旨，即應給予合理補
    償，豈能認為原告並無營業損失而不予補償？且原告徵收前
    3年，雖無營業獲利，並不表示原告以後即無營業獲利，內
    政部訴願決定及被告異議、復議決定，竟以「建築改良物徵
    收營業損失補償基準」第4點規定，認原告徵收前3年，並無
    營業獲利，即未因上開徵收行為，而有營業損失，而不予賠
    償，應屬違法。
  (二)原告廠房既經被告認定為合法營業之用，依土地徵收條例第
    33條第1項規定，對於原告之營業損失，即應給予補償，不
    應因原告公司於徵收前3年，有無營業獲利，而有不同。何
    況，原告廠房之營業損失，既無法依「建築改良物徵收營業
    損失補償基準」第3點至第5點之規定計算，即應依同基準第
    6點第1項規定計算營業損失，予以補償原告，內政部訴願決
    定及被告異議、復議決定，竟適用「建築改良物徵收營業損
    失補償基準」第4點規定，認原告徵收前3年，並無營業獲利
    ，即未因上開徵收行為，而有營業損失，而不予賠償，顯屬
    適用法律錯誤。
  (三)依「建築改良物徵收營業損失補償基準」第6點規定，被告
    應予補償原告之營業損失為新臺幣（下同）2,151,600元：
    參照「建築改良物徵收營業損失補償基準」第6點規定，本
    件原告廠房經徵收拆除之面積為3,411平方公尺，則拆除面
    積在15公尺以下補償6萬元，超過15公尺未達150公尺，補償
    135,000元[計算式：（150-15）公尺×1,000元＝135,000元
    ]，其餘補償1,615,800元[計算式：（3,411-150）公尺×60
    0元＝1,956,600元]，合計被告應補償原告因徵收而拆除之
    廠房營業損失為2,151,600元。
  (四)本件，內政部訴願決定及被告機關之異議、復議決定，應屬
    違法，自得起訴請求撤銷，另被告拒絕對原告營業損失為補
    償，自得一併請求被告應就原告上開被拆遷廠房，依土地徵
    收條例第33條及「建築改良物徵收營業損失補償基準」第6
    點規定，作成核發原告2,151,600元營業損失補償費之處分
    等情。並聲明求為判決撤銷訴願決及原處分，被告應就原告
    被拆遷廠房，依法作成核發原告2,151,600元營業損失補償
    費之處分。
三、被告則以：
    臺中生活圈2號線東段、臺中生活圈4號線北段與平面延伸段
    及大里聯絡道工程範圍內之營業損失查估補償依據，被告以
    96年3月20日府建商字第0960072144號函查復需用土地人交
    通部臺灣區國道新建工程局應依內政部發布之「建築改良物
    徵收營業損失補償基準」規定辦理，原告於辦理系爭營業損
    失查估時依該補償基準第4條所定提出最近3年向稅捐稽徵機
    關申報之營利事業所得稅結算申報書供查估單位辦理估算補
    償，惟依該營利事業所得稅結算申報書所載原告最近3年之
    營業淨利平均數為負數，即該公司無營利所得，乃不予補償
    ，該營業損失查估結果，無違司法院釋字第514號、第579號
    解釋：「補償與損失必須相當。」之意旨。另原告既可提出
    近年向稅捐稽徵機關申報之營利事業所得稅結算申報書，自
    可依上開補償基準第3點規定辦理查估，即無同基準第6點規
    定之適用等語，資為抗辯。並聲明求為判決駁回原告之訴。
四、兩造之爭點在於被告依「建築改良物徵收營業損失補償基準
    」第4點規定，認原告無營業損失而不予補償，是否有理？
    另如無法依該基準第4點補償，得否依同基準第6點規定予以
    補償，經查：
  (一)按土地徵收條例第33條規定：「建築改良物原供合法營業之
    用，因徵收而致營業停止或營業規模縮小之損失，應給予補
    償。前項補償基準，由中央主管機關定之。」內政部乃依上
    開規定，於89年12月30日訂頒「建築物改良物徵收營業損失
    補償基準」，該補償基準，性質上屬法規命令，無論對內或
    對外均具效力。又上開補償基準既基於土地徵收條例第33條
    規定之授權，為本於一體適用之平等原則，而訂定補償基準
    之細則及技術性事項，並無違背母法。從而，因徵收而致營
    業停止或營業規模縮小之損失，應如何給予補償，均應以之
    為據，不得以其他方式計算補償。而依補償基準第4點第1項
    規定，合法營業用建物部分拆除致營業規模縮小時，其損失
    補償按實際拆除之營業面積與營業總面積之比，乘以該事業
    最近3年度向稅捐稽徵機關申報之營利事業所得稅結算申報
    書上營業淨利加利息收入減利息支出之平均數計算補償之。
  (二)本件依原告提供之最近3年向稅捐稽徵機關申報之營利事業
    所得稅申報書記載，原告93年度正3,228,597元；94年度負1
    5,883,964元；95年度負3,064,349元，有各該年度營利事業
    所得稅結算書附原處分卷可稽，則被告以徵收生效日年度之
    原告前3年度之營利事業所得稅結算申報書之帳載結算金額
    營利損失，其值為負5,239,905元，因認原告並無損失，乃
    不予補償，即無違誤，亦無違司法院釋字第516號、第579號
    解釋所揭櫫「補償與損失必須相當」之意旨。
  (三)另按建築物改良物徵收營業損失補償基準第6點規定：合法
    營業用建物之營業損失，未能依第3點至第5點規定計算者，
    其營業損失按實際拆除部分之營業面積，依下列各款計算補
    償：．．．。是依該補償基準第6點規定補償者，自以有營
    業損失，且未能依第3點至第5點規定計算者為限。本件原告
    有無營業損失，既能依該補償基準第4條所定之最近3年向稅
    捐稽徵機關申報之營利事業所得稅結算申報書計算，且計算
    結果並無營業損失，自無再依該補償基準第6點規定予以補
    償之理，原告訴稱本件亦應依該補償基準第6點予以補償，
    核非可採。
  (四)綜上所述，原告主張各節俱無可採，被告原處分尚無違誤，
    訴願決定予以維持，亦無不合。原告提起本件訴訟，求為撤
    銷，為無理由。其並請求被告作成核發原告2,151,600元營
    業損失補償費之處分，亦無理由，均應予駁回。
五、據上論結，本件原告之訴為無理由，依行政訴訟法第98條第
    1項前段，判決如主文。
中    華    民    國    98    年    12    月    9     日
                臺中高等行政法院第四庭
                          審判長法  官  沈  應  南
                                法  官  許  武  峰
                                法  官  王  德  麟
以上正本證明與原本無異。
如不服本判決，應於判決送達後20日內向本院提出上訴書狀，其
未表明上訴理由者，應於提起上訴後20日內向本院提出上訴理由
書（須依對造人數附具繕本）；如於本判決宣示或公告後送達前
提起上訴者，應於判決送達後20日內補提上訴理由書（須附繕本
）。未表明上訴理由者，逕以裁定駁回。
中    華    民    國    98    年    12    月    9     日
                                書記官  凌  雲  霄


司法院資訊處製作；財團法人民間司法改革基金會備份。
